【裁判字號】    90,台上,676
【裁判日期】    900420
【裁判案由】    國家賠償
【裁判全文】
最高法院民事判決                                  九十年度台上字第六七六號
    上  訴  人  台灣高雄地方法院
    法定代理人  蔡 文 貴
    被 上訴 人  甲○○○
右當事人間請求國家賠償事件，上訴人對於中華民國八十八年十二月七日台灣高等法
院高雄分院第二審判決（八十八年度上國字第六號），提起上訴，本院判決如左：
    主  文
原判決除假執行部分外廢棄，發回台灣高等法院高雄分院。
    理  由
本件被上訴人主張：上訴人受理八十五年度執字第二○○九○號拍賣抵押物強制執行
事件，拍賣債務人張簡坤銓所有坐落高雄縣大寮鄉○○段三一七－一、－三、－四號
三筆土地應有部分均為四分之一，伊以總價新台幣（下同）六百五十二萬元得標，並
繳清價金；嗣三一七－三號土地共有人曾秀婷、曾秀芬以拍定價格優先承買該筆土地
，繳清價款四百二十萬元，上訴人發還該筆土地價款與伊，並將三一七－三號土地之
權利移轉證書發給曾秀婷、曾秀芬，其餘二筆土地之權利移轉證書發給伊。惟上訴人
之執行人員於拍賣公告未載明標售之土地有不同之共有人，會有不同之優先承買情形
，且於伊拍定後，未視共有人是否有優先承買，逕命伊先行繳交價金，於共有人表示
優先承買三一七－三號土地時，僅將該部分價金返還與伊，其執行程序即有瑕疵違誤
。又拍賣公告既載明上開三筆土地合併拍賣、分別出價，係以上開三筆土地為標的之
不可分契約，並非三個個別之契約，而共有不動產拍定之意思表示，乃附有共有人行
使優先承買權時，即不為拍定之解除條件，如有部分土地之共有人行使優先承買時，
該契約即不生效力。上訴人未於拍賣公告中表明上情，且於共有人行使優先承買時，
未將全數價金退還，亦有違失。復於伊對債務人張簡坤詮請求返還不當得利，提起訴
訟，對上訴人告知訴訟後，上訴人之執行人員仍將拍賣價金予以分配，造成伊向張簡
坤詮追討無果，受有二百三十二萬元之損害，依國家賠償法第二條第二項規定，應由
上訴人賠償等情，求為命上訴人如數給付，並加付法定遲延利息之判決。
上訴人則以：拍賣公告中已表明拍賣應有部分，共有人有優先承買權，促請投標人注
意，且依土地法第三十四條之一規定，本即應通知共有人是否行使優先承買權；又被
上訴人曾以本件合併拍賣係一不可分契約，買賣行為因共有人行使優先購買而失效為
由，聲明異議，經法院裁定駁回確定後，伊所屬執行人員依分配表分配價金，並無不
法。另被上訴人對張簡坤詮提起訴訟獲勝訴判決確定，係如何向其請求之問題，與伊
無涉。伊所屬執行人員並無何過失等語，資為抗辯。
原審將第一審所為被上訴人敗訴之判決廢棄，改判如其聲明，係以：查上訴人之執行
人員拍賣上開三筆土地，拍賣公告載明合併拍賣、分別出價，拍賣底價額依序為四十
八萬元、四百萬元、一百七十六萬元，合計六百二十四萬元，其中三一七－一號土地
編定為農業區、三一七－三號土地為住宅區、三一七－四號土地為道路用地。被上訴
人分別出價依序五十萬元、四百二十萬元、一百八十二萬元，總價六百五十二萬元超
過底價得標，並繳清價金，其中三一七－三號土地共有人曾秀婷、曾秀芬依法以拍定
價格優先承買，繳清價款四百二十萬元，上訴人將該筆土地價款發還與被上訴人，並
將三一七－三號土地之權利移轉證書發給曾秀婷、曾秀芬，其餘二筆土地之權利移轉
證書發給被上訴人等情，為兩造所不爭，且經第一審法院調閱上開執行卷查明屬實，
堪信為真實。次查，上訴人之執行人員既知拍賣上開三筆土地各有不同之共有人，各
共有人均有優先承買權，即應將此一重要事項公告，為投標人於決定投標價格時之參
考。惟拍賣公告僅載明「共有人有優先承買權」，並未特別聲明各筆土地共有人有所
不同，投標人當即認為共有人為同一，對於該三筆土地行使優先承買權應全部行使或
全不行使，而無一部行使之可能。足認上開拍賣契約為不可分之單一契約，上訴人自
不得以投標人不難知土地共有人有所不同，而為其免責之依據。又按強制執行程序之
拍賣，不失為買賣之一種，執行法院就其拍定而成立之買賣契約，係立於出賣人代理
人之地位，代理出賣人行使該買賣契約所權利。因而執行法院於為執行程序時，即應
知適法適所，以免造成拍定人之損失。且查封拍賣數宗土地，除依強制執行法第九十
六條第一項規定之情形時，債務人得指定其應拍定之不動產外，法無明文規定何種情
形應合併拍賣，何種情形應分別拍賣，係由執行法院本於職權視情況決定。顯見執行
法院對於拍賣之程序是否適法﹖是否會造成拍定人、債權人或債務人等之損害，較一
般人熟稔。執行法院採合併拍賣方式為之，應買人於投標時，僅得為全部買受之意思
表示，如僅就其中一部為買賣之意思表示，其投標為無效。拍賣公告雖載明分別出價
，此乃為免每宗不動產售價之高低，影響債權人之利益，及土地增值稅之徵收，法院
仍以總價最高者得標。益徵數宗不動產合併拍賣，乃就各該數宗不動產合為一個買賣
契約，並非就各筆不動產成立數個買賣契約。且執行法院於拍賣公告既載明各筆土地
共有人有優先承買權，則為共有不動產拍定之意思表示，係附有優先承買權人行使優
先承買權時，即不為拍定之解除條件。如有部分土地之共有人行使優先承買權時，該
買賣契約因而不生效力。上訴人之執行人員竟未於拍賣公告上載明上情，且於拍定後
，不先視共有人是否有優先承買之情形，逕命被上訴人先行繳交價金，並於共有人行
使優先承買權時，僅將經共有人行使優先承買部分之價金返還與被上訴人，未依法將
全部價金退還，已有違失，至為明灼。又查，拍賣公告雖記載合併拍賣、分別出價，
最低底價以三筆土地合併計算定為六百二十四萬元，保證金亦合併計算定為一百二十
五萬元，拍賣應有部分，共有人有優先承買權等語，然並未載明該三筆土地之共有人
不同，有拍賣公告可稽。是上訴人之執行人員以債務人之代理人身分所為本件買賣，
其要約係以上開三筆土地為標的之不可分割之單一契約。被上訴人參與標購，意在購
買編定為住宅區之三一七－三地號土地，其餘編定為農業用地、道路用地，本無使用
價值，惟因拍賣公告載明合併拍賣，不得不一併承買。且被上訴人以上訴人於三一七
－三號土地共有人聲明優先承買，繳清價金後，僅退還該筆土地價款，未退還其餘二
筆土地價款之執行程序，聲明異議，雖經法院裁定駁回確定，但被上訴人於八十七年
三月二十五日對債務人張簡坤詮提起訴訟，對上訴人告知訴訟，有起訴狀可稽。上訴
人既經告知訴訟，仍將價金分配與債權人，且於該訴訟經法院認定被上訴人所拍定之
買賣行為不成立，債務人張簡坤銓應返還價金，判決被上訴人勝訴確定後，未試行向
債權人催討，自有過失不法侵害被上訴人之權利。上訴人之執行人員就執行拍賣雖為
債務人之代理人，但係依法行使其職權，屬於公權力之運作，其執行程序上開諸多違
失，與被上訴人二百三十二萬元價金無法追討，受有損失，二者間具有因果關係。從
而，被上訴人依國家賠償法第二條第一項規定，請求上訴人如數賠償，並加付法定遲
延利息，即屬正當，應予准許等詞，為其判斷之基礎。
查原審既認定拍賣公告載明上開三筆土地合併拍賣，分別出價，拍賣應有部分，共有
人有優先承買權等語，則被上訴人參與競標之前，似可向地政機關查知各筆土地之共
有人是否同一，能否謂上訴人之執行人員未於拍賣公告載明各筆土地共有人有所不同
，即認定投標人（被上訴人）當認為共有人為同一，對於該三筆土地行使優先承買權
應全部行使或全不行使，無一部行使之可能，而為上訴人不利之判斷，已有可議。且
上開三筆土地為合併拍賣，被上訴人分別出價依序為五十萬元、四百二十萬元、一百
八十二萬元，總價六百五十二萬元超過底價得標，並繳清價金。其中三一七－三號土
地共有人曾秀婷、曾秀芬以拍定價格優先承買，繳清該筆土地價款四百二十萬元，該
筆土地附有優先承買權人行使優先承買時，即不為拍賣之解除條件，上訴人因而發還
該筆土地價款與被上訴人，為原審認定之事實。查上開三筆土地為各別之不動產，其
中三一七－三號土地共有人聲明優先承買繳清價金，被上訴人就該筆土地之買賣雖因
解除條件成就，而失其效力，但依民法第一百十一條但書規定，其餘二筆土地部分之
買賣是否亦應一併失其效力，非無研求之餘地。原審未加詳究，遽以上開三筆土地之
拍賣契約為不可分之單一契約，部分土地之共有人行使優先承買權時，該契約即不生
效力，進而認定上訴人之執行人員未將全部價金退還，已有違失，亦有未合。又按強
制執行程序開始後，除法律另有規定外，不停止執行，為強制執行法第十八條第一項
所明定，則除有同法條第二項所規定之情形或其他法定情形下，執行法院並無停止執
行之權限；又依辦理強制執行事件應注意事項第十六條(六)規定，拍定後，應於稅捐機
關查復土地增值稅額後，五日內制作分配表，指定分配期日，迅速分配。則執行法院
於拍定後，如無上開規定應停止執行之情形，自應續行分配價金之行為，否則，即屬
違法。被上訴人對債務人張簡坤詮提起訴訟，對上訴人告知訴訟，而告知訴訟並非停
止執行之法定事由，似不能謂上訴人受告訴訟後，其執行人員未俟該訴訟終結，將拍
賣之價金逕予以分配，即屬違法。原審未詳加審究，遽以上開理由，為上訴人敗訴之
判決，尤有未洽。上訴論旨，指摘原判決不當，求予廢棄，非無理由。
據上論結，本件上訴為有理由。依民事訴訟法第四百七十七條第一項、第四百七十八
條第一項，判決如主文。
中      華      民      國     九十     年      四      月     二十     日
                              最高法院民事第二庭
                                  審判長法官  曾  桂  香
                                        法官  劉  延  村
                                        法官  劉  福  聲
                                        法官  黃  秀  得
                                        法官  陳  重  瑜
      右正本證明與原本無異
                                              書  記  官
中      華      民      國     九十     年      五      月      二      日


司法院資訊處製作；財團法人民間司法改革基金會備份。
